臺灣雲林地方法院刑事判決　　　　　　　 100年度訴字第94號
公　訴　人　臺灣雲林地方法院檢察署檢察官
被　　　告　黃字光
選任辯護人　黃俊仁律師
上列被告因毀棄損壞案件，經檢察官提起公訴（99年度偵字第24
72號），本院判決如下：
    主  文
黃字光無罪。
    事  實
一、公訴意旨略以：被告黃字光之母黃吳換於民國98年5 月間經
    由法院以拍賣方式，取得告訴人黃文樹所有坐落雲林縣水林
    鄉○○段2398地號土地之應有部分（起訴書漏載應有部分，
    逕予更正）。詎黃字光明知座落於上開土地上之磚造房屋1
    棟（門牌號碼為雲林縣水林鄉○○村○ 鄰○○路54號，下稱
    系爭建物）為黃文樹所有之建築物，且未列入拍賣範圍，竟
    基於毀損之犯意，於99年3 月12日僱用不知情之黃燦宏（由
    檢察官另為不起訴處分）及姓名年籍不詳工人數名，拆除上
    開磚造房屋。嗣因黃文樹返回上開處所察看時發現制止，始
    悉上情。因認被告黃字光涉犯刑法第353 條第1 項之毀損建
    築物罪嫌。
二、按犯罪事實應依證據認定之，無證據不得認定犯罪事實；不
    能證明被告犯罪者，應諭知無罪之判決，刑事訴訟法第154
    條第2 項、第301 條第1 項分別定有明文。又刑事訴訟法第
    161 條第1 項規定：「檢察官就被告犯罪事實，應負舉證責
    任，並指出證明之方法。」準此，檢察官對於起訴之犯罪事
    實，應負提出證據及說服之實質舉證責任。倘其所提出之證
    據，不足為被告有罪之積極證明，或其指出證明之方法，無
    法說服法院以形成被告有罪之心證者，應貫徹無罪推定原則
    （刑事妥速審判法第6 條規定暨最高法院92年臺上字第128
    號判例意旨參照）。
三、公訴意旨認被告黃字光涉犯刑法第353 條第1 項之毀損建築
    物罪，係以下述證據為論據：(一)告訴人黃文樹之指訴。(二)證
    人黃吳換、黃複元、黃宗文、黃燦宏之證述。(三)臺灣雲林地
    方法院不動產權利移轉證書影本、雲林縣稅務局房屋稅籍證
    明書、現場照片。(四)被告黃字光警詢及偵查中之供述。
四、本院之判斷：
  (一)證據能力部分：
  1.按被告以外之人於審判外之言詞或書面陳述，除法律有規定
    者外，不得為證據；被告以外之人於審判外之陳述，雖不符
    刑事訴訟法第159 條之1 至之4 之規定，而經當事人於審判
    程序同意作為證據，法院審酌該言詞陳述或書面陳述作成時
    之情況，認為適當者，亦得為證據。刑事訴訟法第159 條第
    1 項、第159 條之5 第1 項分別定有明文。本案黃文樹、黃
    複元、黃宗文、黃燦宏、黃吳換之警詢筆錄、檢察事務官詢
    問筆錄（見99年度他字第432 號卷，下稱他字卷，第79-81
    頁、第82-84 頁、第85-87 頁、第94-99 頁、第119-12 0頁
    ，99年度偵字第2472號卷，下稱偵字卷，第4-6 頁、第10-1
    1 頁、第12-14 頁、第37-41 頁），及報案三聯單（見他字
    卷第60頁），均係屬被告以外之人於審判外之陳述，原則上
    均不得作為證據使用，惟被告及辯護人在本院審判程序時明
    示同意上開證據有證據能力（見本院卷第19頁、第70頁、第
    169 頁）。本院審酌該等證據之取得過程並無瑕疵，與本案
    待證事實間復具有相當之關聯性，認作為證據應屬適當，依
    前開規定，該等證據例外具有證據能力。
  2.卷附通話明細表（見偵字卷第43頁），及現場照片47張、49
    張、21張、8 張（見他字卷第33-52 頁，偵字卷第25-30 頁
    、本院卷第28-47 頁及第48頁之證物袋、第116 頁正反面）
    ，前者係通話時所自動留存之機械紀錄，後者則係光學錄像
    之方式所留存之影像，並非依憑人之觀察記憶敘述而得，要
    非供述證據，並無傳聞法則之適用，此外，復無證據證明有
    何偽造、變造或違法取得之情事，故認均有證據能力。
  3.卷附之房屋稅籍證明書、不動產權利移轉證書、財政部臺灣
    省北區國稅財產歸屬資料清單、地籍圖謄本（見他字卷第13
    、15頁，偵字卷第19、42頁）均為公務員職務上製作之紀錄
    文書、證明文書，且無顯不可信之情況，依刑事訴訟法第15
    9 條之4 第1 款之規定，得作為證據。
  4.證人、鑑定人依法應具結而未具結者，其證言或鑑定意見，
    不得作為證據，刑事訴訟法第158 條之3 有明文規定。本案
    告訴人即證人黃文樹於檢察官面前之供述（見他字卷第3-5
    頁、第111-113 頁），未經具結，依上開規定，不得作為證
    據。然傳聞排除法則中所謂被告以外之人於審判外之陳述無
    證據能力，係針對證據目的在於證明犯罪事實爭點之證據資
    格而言；若證據之目的僅係作為「彈劾證據憑信性或證明力
    」之用，旨在減損待證事實之成立或質疑被告或證人陳述之
    憑信性者，其目的並非直接作為證明犯罪事實成立存否之證
    據，則無傳聞排除法則之適用，此即英美法概念所稱「彈劾
    證據」。基於刑事訴訟發現真實及公平正義之功能，在解釋
    上於我國刑事訴訟上亦應有其適用（最高法院100 年度臺上
    字第1401號判決要旨參照）。是黃文樹於檢察官面前之陳述
    筆錄，雖不得作為認定犯罪事實爭點之證據，但可為辨明相
    關陳述憑信性之彈劾證據，於此敘明。
  (二)證明力部分：
    被告黃字光固坦承有於99年3 月12日僱用黃燦宏及年籍姓名
    不詳之工人數名，拆除系爭建物之2 面磚牆等事實，惟堅詞
    否認有何毀損他人建築物之犯行，辯稱：該建物於二、三十
    年前，告訴人黃文樹之母親即授權予被告家人使用及整修，
    這二、三十年來已整修過3 次，且此次整修前也有打電話告
    知黃文樹之母親黃丁桂玉，故被告是有權整修，而本案係因
    建物老舊，怕傷及路人，始於99年3 月12日僱用黃燦宏進行
    磚牆整修，並未拆除屋頂，且怕拆除過程中建物倒塌，故在
    原磚牆處搭建鐵皮等語。辯護人則為被告辯護以：即便因被
    告未能舉證而無法認定其有獲得黃文樹合法有效之授權，然
    被告所為拆除部分牆面之事實行為，係基於在原址重修居住
    房屋之目的，係增加原有建物耐用價值之添附行為，而非基
    於毀壞他人建築物之犯意，亦非為使他人建築物達不堪使用
    之犯罪行為等語。經查：
  1.系爭建物為告訴人黃文樹所有，該建物所坐落基地雲林縣水
    林鄉○○段2398地號土地，原黃文樹所有之應有部分，於98
    年5 月由黃字光之母親黃吳換經由法院以拍賣方式取得，被
    告於99年3 月12日僱用黃燦宏及年籍姓名不詳之工人數名，
    拆除系爭建物之2 面磚牆，並於拆除之2 面磚牆外圍，及原
    有屋頂上方搭建鐵皮屋，至於原有之屋頂及木作大門並未拆
    除等情，為被告所承認，核與告訴人即證人黃文樹、證人黃
    複元、黃宗文、黃燦宏、黃吳換之供述大致相符，並有現場
    照片47張、49張、21張、8 張、房屋稅籍證明書、不動產權
    利移轉證書、財政部臺灣省北區國稅財產歸屬資料清單、地
    籍圖謄本在卷可稽（見他字卷第13頁、第15頁、第33-52 頁
    、第60頁、第79-80 頁、第95-97 頁、第119-120 頁，偵字
    卷第5 頁、第10-13 頁、第19頁、第25-30 頁、第38頁、第
    42頁、第83頁，本院卷第28-47 頁、第48頁證物袋內照片、
    、第116 頁正反面、第146 頁、第150-151 頁、第154-155
    頁、第160 頁、第163 頁、第164 頁、第165 頁反面），堪
    信其為真實。
  2.【系爭建物三、四十年來均由被告家人所使用、修繕】
  (1)黃字光之父親黃複元與黃文樹之父親黃趕為同宗族堂兄弟，
    60年初，黃複元一家人居住於雲林縣水林鄉○○村○○路56
    號，黃趕一家人居住於隔壁（54號）之系爭建物。62年間，
    黃趕一家人舉家搬遷至臺北，僅留當時仍在雲林縣北港鎮就
    讀高中且住宿於雲林縣北港鎮之黃文樹，而黃文樹在高中畢
    業後搬到臺北，以上各情，有證人黃丁桂玉（黃趕之配偶，
    即黃文樹之阿姨、黃文樹之繼母）於本院審判時綦詳（見本
    院卷第147 頁正反面、第151 頁），核與黃文樹於檢察事務
    官詢問時之陳述筆錄相合（見偵字卷第40頁，他字卷第112
    頁），另有卷附之戶籍謄本（見他字卷第16頁）在卷可稽。
  (2)黃文樹於本院審判時就其多久未使用系爭建物乙節，反覆證
    述稱：「我常常回去，但是被告霸佔著不搬走，都沒有讓我
    使用。」「時間多久我沒有計算。」「退伍後我就回來。」
    「被告把床都搬走，我就沒有辦法住。」「我現在沒有證據
    。」云云，而不願正面直接回答其於何時搬離或已多久時間
    未使用。惟其於檢察事務官詢問時，已明確陳稱其住到高中
    ，其本人已超過30年未居住於系爭建物（見偵字卷第40頁、
    他字卷112 頁），核與黃丁桂玉於審判中所證述，其搬到臺
    北已38年了，黃文樹當時在北港念高中，之後才搬來臺北等
    語（見本院卷151 頁）若合符節，且與黃文樹於偵查中所提
    出之戶籍謄本記事欄所載，其於69年退伍前之66年間即將戶
    籍遷至新北市（見他字卷第16頁）等情無違，是黃文樹於60
    幾年間即搬至臺北，應可認定。
  (3)黃趕一家人搬遷至臺北後，約距今30多年前，系爭建物曾發
    生屋頂塌下來之情形，黃丁桂玉即告知黃複元，系爭建物可
    交予黃複元圍一圍後使用，且因當時黃文樹仍是小孩子，故
    黃複元即未再徵求黃文樹之同意，且於修理系爭建物後即使
    用至今，約自72年間起，開始於該屋之屋簷下擺攤販賣豬肉
    ，並將冰箱、豬刀、鉆板放置於系爭建物內，直至案發前，
    恐因系爭建物有倒塌危險，才將豬肉攤移至隔壁56號自宅，
    而此三十多年來，系爭建物之電費均由黃複元所繳納，若遇
    颱風而有損壞，亦均由黃複元出資修繕，黃丁桂玉、黃文樹
    均未詢及修繕細節，亦未曾出資等情，為黃複元、黃宗文、
    黃吳換、黃丁桂玉證陳明確（見他字卷第83-84 頁、第86頁
    、第95頁，本院卷第151 頁反面、第159 頁反面、第160 頁
    反面、第162 頁反面、第163 頁反面至165 頁），亦有卷附
    案發前於系爭建物屋前擺設豬肉攤之照片（見本院卷第48
    頁證物袋），及案發當日於隔壁56號自宅擺設豬肉攤之照片
    存卷可參（見他字卷第34、37-38 、40-41 、43頁）。而黃
    文樹、黃丁桂玉雖偶爾會回去老家即系爭建物巡看，但均未
    進入屋內，亦未留宿，此亦有證人黃丁桂玉於審判中證述清
    楚（本院卷第151 頁反面、第153 頁反面）。由上均足證系
    爭建物於三十多年來均由被告及被告之父母所使用，修繕房
    屋之權責亦同歸於使用人，黃文樹、黃丁桂玉自此並未使用
    系爭建物，對建物之修繕亦未多過問。
  (4)依黃文樹所述，系爭建物係黃文樹7 歲時所分得之家產（見
    本院卷第147 頁），再酌以黃文樹及黃丁桂玉於審判中之證
    述，黃丁桂玉與黃文樹親生母親為姊妹，於黃文樹親生母親
    死亡後與黃文樹父親黃趕再婚，並自黃文樹3 歲時起，照顧
    黃文樹等語（見本院卷第147 頁、第149 頁反面、第151 頁
    ），則黃丁桂玉原即黃文樹之親阿姨，又自幼照顧黃文樹，
    其2 人間之感情形同親生母子，此從黃文樹於審判時，均自
    然不做作地稱呼黃丁桂玉「媽媽」等情可悉。而黃文樹以7
    歲幼齡分得財產，並於約16歲時，即舉家搬至臺北，衡情以
    7 歲、16歲之年齡，及當時之社會常態，由家中長輩全權處
    理財產管理乙事，甚為常見，故黃複元證述稱，當時黃文樹
    還是小孩子，故黃丁桂玉授權予伊使用系爭建物後，未再徵
    求黃文樹之同意，確實符合常情，自屬可信。而黃文樹成年
    後亦仍尊重母親當年之授權，此可自黃文樹於成年後，亦經
    常返回老家，雖看見被告一家人使用系爭建物，但從未表示
    異議等情可得探悉。
  (5)黃文樹雖於檢察事務官詢問時陳稱黃丁桂玉未曾承諾予黃複
    元無償使用（見他字卷第111 頁），而黃丁桂玉於本院審判
    時亦證稱系爭房屋是被被告家人占走，且是在房子修理好好
    的之後，其母子才去臺北（見本院卷第150 頁反面、第151
    頁反面）云云。惟倘黃丁桂玉一家人當時已打算搬離，衡情
    應無可能大舉修房屋；且若係遭人無權占用，依其所述，於
    此三、四十年間，其經常回去巡看，亦不可能仍與人交好，
    而未曾表示異議或為興訟之舉，甚且於黃吳換拍定系爭土地
    應有部分時，及電話聯繫房子磚牆壞了要修理時，亦未主張
    黃複元或被告一家人無權占用系爭建物（詳如下列3.(1)(2)所
    述）。是黃文樹、黃丁桂玉上述陳述，可信度低，礙難憑採
    。
  3.【本次施工是否未獲黃文樹之同意，容有合理之懷疑】
  (1)依黃吳換之證述，其請被告處理系爭建物修繕之事，且其於
    99年3 月12日案發前，曾多次聯繫黃丁桂玉，直至99年3 月
    7 日晚間8 時46分29秒至9 時5 分5 秒，才以電話號碼00-0
    000000撥通電話號碼00-00000000 予黃丁桂玉，當時黃吳換
    向黃丁桂玉表示系爭建物壞掉要修理，並提及磚牆將倒等屋
    況，惟黃丁桂玉於電話中沒說不准修理，也沒說好，而是「
    惦惦」（臺語，指不講話，不語）。後來黃丁桂玉說要回來
    住，但黃吳換對黃丁桂玉說你又沒有房地（臺語，指房屋坐
    落基地），黃丁桂玉即未說話。黃丁桂玉也沒說要黃吳換直
    接與黃文樹談此事，也沒說伊要與黃文樹商量後再回覆，而
    其也沒再打電話予黃文樹，99年3 月7 日其與黃丁桂玉通話
    後，被告才去找工人等語（見偵卷第4-6 頁、第37-41 頁、
    本院卷第160 頁反面至第163 頁）。黃吳換所證之通話紀錄
    ，復有前述之通話明細表在卷可憑（見偵卷第43頁）。黃丁
    桂玉於審判中，亦證實黃吳換於上開時間曾打電話告知伊系
    爭建物有問題，是處理磚塊之事（見本院卷第150 頁反面、
    第152 頁反面）。以上足證黃吳換於99年3 月7 日即已告知
    黃丁桂玉系爭建物因磚塊年久失修，而有修繕之必要，惟黃
    丁桂玉或黃文樹並未直接明白同意修繕。
  (2)而何以黃吳換於此次修繕前會打電話聯繫黃丁桂玉，據黃吳
    換證稱，以前修理時，都未打電話告知，此次打電話通知是
    因為黃丁桂玉於土地拍定後，曾表示系爭建物所有權仍為其
    所有（見本院卷第160 頁反面）。由此可知，黃丁桂玉於土
    地拍定後，曾就系爭建物之所有權有所主張，然並無證據顯
    示黃丁桂玉或黃文樹曾表示要取回使用權，或不准再為修繕
    ，則此次電話聯絡結果，雖未獲黃丁桂玉、黃文樹直接明白
    的表示同意，惟其亦未明示反對，則可否解釋為黃丁桂玉、
    黃文樹之真意乃終止過去同意使用房屋之合意，顯然可疑。
    至少，並無證據資料顯示在黃吳換電話告知黃丁桂玉後，至
    被告僱工修繕系爭建物前，被告知悉系爭建物所有權人黃文
    樹不同意系爭建物修繕。
  4.【被告之行為應屬對系爭建物之「修建」】
  (1)按「毀壞他人建築物、礦坑、船艦或致令不堪用者，處6 月
    以上5 年以下有期徒刑。」刑法第353 條第1 項定有明文。
    又「毀」、「壞」、「損」之意分別為：「損傷、破壞」、
    「毀損」、「傷害、毀壞」；而「整」、「修」、「繕」之
    意則分別為「修飾」、「改正、整理、使其完美、建造、整
    治」、「修補」。是以，毀壞、毀損之目的，在於破壞、損
    害，而修繕、整修之最終目的，則是透過改正、整理、建造
    後，使之完美。既稱改正、整理、整治，必然會對原來之情
    狀有所改變、改造，是以一客觀上相同之破壞行為，其究係
    毀壞、毀損，或是修繕、整修，則應視其最後目的為何，是
    否有意使其完美，方可確認。再所謂建造，係指新建、增建
    、改建、修建等行為，其中「新建」指：新建造之建築物或
    將原建築物全部拆除而重行建築者；「增建」指：於原建築
    物增加其面積或高度者。但以過廊與原建築物連接者，應視
    為新建；「改建」指：將建築物之一部分拆除，於原建築基
    地範圍內改造，而不增高或擴大面積者；「修建」指；建築
    物之基礎、樑柱、承重牆壁、樓地板、屋架及屋頂，其中任
    何一種有過半之修理或變更者（建築法第9 條可資參照）。
    職是，「新建」與「增建、改建、修建」之異在於，「新建
    」之結果會有一新建物，而「增建、改建、修建」則是以原
    建築物為基礎，施以不同程度之加工。故一同樣對建物施工
    之行為，應可參照上述建造行為之各種涵意判斷其係新建、
    增建、改建或修建，以利判斷該施工行為究係屬對原建物之
    破壞、毀損，或是對原建物之加工、改善。
  (2)【系爭建物於99年3 月間施工前之屋況】
  本案系爭建物施工前之屋況為：靠近馬路之該面磚牆，有好
    幾塊磚塊，因已無水泥成分，用手推就會落下來，建物後面
    那面磚牆亦因無水泥成分，磚塊與磚塊相連的地方稍有裂開
    ，可看到縫隙，屋頂部分則已透光，有7 成會漏水，此情可
    參證人黃吳換證稱：於案發前，有以電話與黃丁桂玉聯繫，
    當時有表示系爭建物壞掉要修理，並提及磚牆將倒等屋況（
    見偵字卷第5 頁、第38頁，本院卷第160 頁反面、第161 頁
    正反面）；證人黃丁桂玉證述稱：黃吳換於電話中提及磚仔
    塊等事（見本院卷第150 頁反面、第152 頁正反面、第153
    頁）；證人黃複元證稱：在屋內，屋頂及牆壁均可見光（見
    本院卷第166 頁）；證人黃燦宏證述：被告於案發前數日，
    向伊表示因系爭建物磚牆、屋頂都快要倒了，怕掉下來會傷
    及旁人，故找伊去修理房子，沒說要把整個房子拆掉，而伊
    到現場時，有親手試過，靠近馬路那面的磚牆，確實有好幾
    塊磚塊，因無水泥成分，用手推就會落下來，後面那面磚牆
    則是無水泥成分，磚塊與磚塊相連的地方稍有裂開，可看到
    縫隙，屋頂已透光，約有7 成會漏水（本院卷第154-159 頁
    、第160 頁反面、第161 頁正反面）等情當可明證。再參以
    卷附施工前99年2 月15日所拍攝之照片顯示，鄰近馬路之磚
    牆中段部分，可看到相當多的磚塊與磚塊間縫隙相當大，無
    白色之水泥填補（見本院卷第29頁、第31-33 頁），而房屋
    後方之磚牆，於靠近轉角處有1 條呈上下走向之裂縫，且亦
    有部分磚塊與磚塊間之縫隙相當大，無白色的水泥填補（見
    本院卷第31頁、第33頁），自屋內往上方看屋頂，確有光線
    穿透（見本院卷第48頁證物袋內之照片）。是以系爭建物於
    施工前，2 面磚牆確有部分磚塊因無水泥成分黏著而有掉落
    可能，且有縫隙過大及裂縫之情形，而屋頂已透光會漏水等
    情，堪可認定。
  黃丁桂玉於本院審判時雖證述稱其聽不懂黃吳換在電話中說
    什麼，要黃吳換直接與黃文樹聯絡，且其未轉告黃文樹，而
    黃文樹亦稱黃丁桂玉未告知電話內容云云（見本院卷第152
    頁正反面）。惟黃丁桂玉亦證稱黃吳換有提及磚仔角（見本
    院卷第152 頁反面），且黃丁桂玉隨即於99年3 月12日與未
    同住之黃文樹一同專程返回系爭建物查看（見本院卷第152
    頁反面），顯見黃吳換應有告知黃丁桂玉系爭房屋之磚牆需
    要維修，且黃丁桂玉已臻明瞭，並且轉知黃文樹之可能性相
    當之高，其2 人始有備而來，專程返回系爭建物，備妥相機
    趁房屋工人施工之際即行拍照並報警處理，到處留下相片證
    據。是以，黃丁桂玉及黃文樹所述其等對系爭建物之修繕並
    不知情云云，尚難盡信。
  至於本院民事執行處於98年3 月18日所拍攝之系爭建物現況
    照片（見他字卷第54頁），除距離本案施工日已將近1 年外
    ，其拍攝角度亦係配合日後判斷拍賣範圍及是否點交而從遠
    處拍攝，故就磚牆上的細節，不若上述近距離觀察之證人黃
    吳換、黃複元、黃燦宏證述明確，亦不如上述近距離拍攝之
    照片清晰，故檢察官舉上開民事執行處所拍攝之照片，認系
    爭建物外觀完好，不需要修繕一節，尚不足形成對被告不利
    之心證。
  (3)【施工情形與施工方式的選擇】
  依證人黃燦宏之證述，系爭建物因係古早房屋沒有地基，故
    其建議整修的方法係先將磚牆弄倒，次做地基，再造新磚牆
    ，如此便可以強化而無倒塌之虞。而新磚牆建好後，會將地
    面墊高，以防淹水，至於大門及屋頂並沒有要打掉，所以在
    弄倒磚牆前，先做支撐，撐住屋頂。此外，屋頂已透光，約
    有7 成會漏水，故也請工人先在原有屋頂上面蓋鐵皮。用鐵
    皮在拆掉的2 面磚牆外圍起來，是要作為安全設備。待磚牆
    蓋好後，包括屋頂的鐵皮都會拆掉，因原意僅是圍籬，而屋
    頂部分若沒有動，有告知被告要再用水泥板去補強。99年3
    月12日告訴人到現場照相時，已將舊磚牆打掉了，當時是第
    2 天施工。在其認知裡，施工是將原有房屋整修的更堅固，
    不是拆除再蓋一個新房屋。而系爭房屋除了用上述我所建議
    的方法整修外，沒有其他可行方式，蓋若不將原有磚塊拿掉
    ，等於白做，因原有磚牆沒有地基，必須挖出地基，加上水
    泥作底再做磚牆，才會穩固。至於以原有磚牆為基礎強化之
    方式，因鄰馬路之磚牆，已與水溝相臨，故無法基於原有磚
    牆往外推加以強化，且原屋空間已很小，亦無法往內做強化
    等語明確（見本院卷第154 頁至第159 頁）。
  復觀以現場施工照片，系爭建物臨馬路之磚牆及後方磚牆已
    遭拆除，並以鐵皮圍住。而原有屋頂仍保留，於原有屋頂上
    方有以鐵皮覆蓋。此外與隔壁56號被告住處相鄰之牆壁及木
    造大門並未拆除，亦未以鐵皮圍住。又在屋內，可清楚看到
    ，以鐵皮圍住之2 面鐵皮牆，有以多支嶄新鋼架上下及左右
    支撐，此外，房屋中心亦有以嶄新鋼架前後、上下支撐。原
    有屋頂木架仍相當完整，原舖蓋之水泥板仍在，而屋頂因以
    上開鋼架支撐而未塌陷，此外，屋內地面除拆除原有磚牆痕
    跡外，有再往下挖一個深度（見他字卷第33-52 頁，偵字卷
    第28-30 頁、本院卷第39-47 頁及第48頁證物袋內之照片、
    第116 頁正反面），新搭設之鐵皮圍籬，位置在甫經拆除之
    磚牆線外側稍稍往外，在道路旁之水溝蓋上方，顯示原有磚
    牆線確與水溝相臨（見他字卷第49頁，本院卷第48頁證物袋
    內照片）。再依房屋稅籍證明書所載，系爭建物面積僅32平
    方公尺（見他字卷第13頁），足認證人黃燦宏前開證述，及
    其於本院審判中另證稱系爭建物因鄰馬路之磚牆與馬路邊之
    水溝相臨，且屋內空間已很小，故無法往外或往內做強化，
    僅能拆除原磚牆，挖出地基，加上水泥作底再做磚牆，才會
    穩固，此外無其他可行方式等語，均與照片所示狀況相符，
    而可採信。
  再依常情而論，本案被告若意在拆除毀壞，或是拆除毀壞後
    再蓋新建物，以系爭建物為無地基、老舊木門、屋頂為已透
    光會漏水水泥板之磚造房屋，其大可輕易、一次完全地將之
    拆除，再重新建造，而無庸大費周章的搭建外牆鐵皮、覆蓋
    屋頂、並用多數鋼架支撐破爛之屋頂，將木板大門整齊的放
    置在旁，除耗時耗力外，更增加費用。且本次動工最主要之
    處為最危險之2 面磚牆，且係因客觀環境除拆除重蓋外，無
    其他強化方式，顯見被告所辯，本次動工並沒有要拆除全部
    房屋，只是修理等語，合於本案顯出之證據資料，且與情理
    無悖。復參以上述建造定義，應認本案系爭建物並未完全拆
    除，牆壁縱有過半之修理，亦應屬原建物之「修建」。至於
    系爭建物之修建，是否應依建築法規申請建造執照，被告所
    為之建造行為是否違反行政規定，應處罰鍰等等，係另一問
    題，與被告是否構成犯罪要件無涉，附此敘明。
  (4)綜合前述系爭建物施工前之屋況、現場施工情形以觀，本案
    被告僱工之施工行為，較接近於憑藉修理後，使原建物更加
    完美之「修繕」，而與以破壞為目的之拆除較不相同，則被
    告辯稱此次施工是在整修原建物，不是毀損等語，尚非不可
    採。
  5.【被告為本案行為之動機－避免維護不周傷及旁人之損害賠
    償責任及充分利用系爭建物】
  (1)按民法第191 條規定「土地上之建築物或其他工作物所致他
    人權利之損害，由工作物之所有人負賠償責任。但其對於設
    置或保管並無欠缺，或損害非因設置或保管有欠缺，或於防
    止損害之發生，已盡相當之注意者，不在此限。前項損害之
    發生，如別有應負責任之人時，賠償損害之所有人，對於該
    應負責者，有求償權。」是所有權人若已盡相當注意，委由
    他人保管修繕建物，例如使用權人，則所有權人於賠償後，
    自得向使用權人求償。
  (2)如前所述，系爭建物於施工前確因老舊，致磚牆有倒塌之危
    險，屋頂又有漏水之情形，而無法充分利用，且極可能因此
    傷及路過之人，而有侵權行為之損害賠償疑慮，且事實上，
    被告父親長年於系爭建物前所擺設之豬肉攤，亦因系爭建物
    已成危樓而移至隔壁自宅。再佐以黃複元證述稱，被告有說
    磚牆有損壞怕壓到人，要叫人把房子圍起來圍好，不然壓到
    人我們要負責，因為我們就在隔壁，外人也都會針對我們要
    求負責等語（見本院卷第164 頁），及黃吳換證述稱其有要
    被告處理修理房子的事（見本院卷第160 頁）。顯見系爭建
    物因危險、不能繼續使用，而有修理必要，於被告家中是一
    件需要面對的事。且系爭建物自被告年幼至今，三、四十年
    來，均為被告家人所使用，並由被告父親黃複元負擔電費及
    修繕之責，敘明如前，則被告又自其父親黃複元聽聞得知是
    得授權使用，故其主觀上認知其為使用權人且有責任負責該
    屋之維修，當屬合理，則被告基於上述種種因素，想好好整
    修以便能繼續利用該屋，並且防止傷及旁人，避免遭求償之
    風險，而僱工整修系爭建物之動機，當非無據。是被告辯稱
    ，本次動工，其主觀上認為就是修理原有建物壞掉的地方，
    整修好的房子仍屬原建物所有權人即黃文樹所有，其並沒有
    要藉此機會原始取得建物之所有權，只是想繼續使用而已，
    自非虛妄。
  (3)檢察官主張被告於母親黃吳換拍賣取得系爭建物之坐落基地
    後，明知系爭建物非屬拍賣範圍內，仍予拆除，以搭建鐵皮
    屋，似認黃吳換拍定系爭建物之坐落基地，促使被告欲搭蓋
    鐵皮屋，而具本件犯行之動機。然黃吳換因拍賣取得者僅是
    系爭建物坐落基地之應有部分223/4810，此有權利移轉證書
    在卷可詳（見偵字卷第42頁），即黃吳換僅因此成為系爭土
    地之共有人，即便其將系爭建物拆除，重建鐵皮屋，取得鐵
    皮屋之所有權，其亦可能遭其他土地共有人以無權占有為由
    訴請拆屋還地。是尚難因被告之母親拍定取得土地應有部分
    ，即認被告有毀壞系爭建物之動機。
  (4)此外，被告之母黃吳換於被告僱工修理前，曾多次電話聯繫
    黃丁桂玉，直至99年3 月7 日才聯繫上，而依黃吳換所證述
    ，以前修理時，都未打電話告知，此次打電話通知是因為黃
    丁桂玉於土地拍定後，曾表示系爭建物所有權仍為其所有故
    為之（見本院卷第161 頁反面），已認定如前。則衡情黃吳
    換主觀上顯係因知悉黃文樹、至少黃丁桂玉仍在意系爭建物
    之所有權，故才特別聯絡，禮貌上告知修理之意（見本院卷
    第160 頁），表現光落磊明，而此一舉措與一般犯罪行為人
    多趁權利人不知之情況下，快速遂行其犯罪目的之行徑自有
    所差異。就此部分，若謂被告有毀損系爭建物之犯意，亦容
    有合理之懷疑。
六、綜上所述，本院依檢察官所提出之證據為調查辯論後，認檢
    察官主張被告本案犯行尚有合理之懷疑，不能達有罪之確信
    ，被告辯稱行為之目的非在毀損等語，應非飾卸之詞。本案
    檢察官既然不能證明起訴書所載之被告犯行屬實，揆諸前揭
    法條及最高法院判例要旨，自應為其無罪之諭知。
七、應適用之法律：
    刑事訴訟法第301 條第1項。
本案經檢察官江柏青到庭執行職務。
中    華    民    國  100     年    9     月    6    日
                  刑事第一庭  審判長法  官 侯廷昌
                                    法  官 王子榮
                                    法  官 謝宜雯
以上正本證明與原本無異。
如不服本判決，應於送達後10日內向本院提出上訴狀（須附繕本
），上訴書狀應敘述具體理由。上訴書狀未敘述上訴理由者，應
於上訴期間屆滿後20日內補提理由書（須附繕本）於本院。（切
勿逕送上級法院）
                                     書記官 林美鳳
中    華    民    國  100     年    9     月    7    日